【裁判字號】    97,重訴,413
【裁判日期】    980814
【裁判案由】    返還不當得利
【裁判全文】
臺灣板橋地方法院民事判決             97年度重訴字第413號
原      告  振吉電化廠股份有限公司
法定代理人  乙○○
訴訟代理人  盧世欽律師
複代理人    盧兆民律師
被      告  電光企業股份有限公司
法定代理人  甲○○
訴訟代理人  陳金漢律師
上列當事人間請求返還不當得利事件，本院於98年7 月24日言詞
辯論終結，茲判決如下：
    主  文
原告之訴及假執行之聲請均駁回。
訴訟費用由原告負擔。
    事實及理由
一、本件被告經合法通知，未於最後言詞辯論期日到場，核無民
    事訴訟法第386 條所列各款情形，爰依原告之聲請，由其一
    造辯論而為判決。
二、原告主張：坐落臺北縣樹林市○○段223 、225 、225-1 、
    226 、226-1 、227 、227-1 、228 及228-1 地號等9 筆土
    地（重測前為台北縣樹林市○○○段山子腳小段229 、230-
    1 、230-3 、231-2 、231-3 地號），本為原告所有，因兩
    造同屬家族企業，互為生產及配銷之聯盟關係，被告於76年
    間因業務量擴大須增建製成品包裝工廠，乃由當時兩造之法
    定代理人李昭亭決定，由被告承租系爭土地，興建2 層式製
    成品包裝工廠，供被告使用，且為避免日後關於工廠產權發
    生爭議，兩造復於76年10月5 日簽立協議書，載明工廠確為
    被告出資興建，所有權為被告所有。詎料，被告於包裝工廠
    興建完工後竟拒付基地租金，原告屢以口頭及書面催告被告
    給付租金均未獲置理，迄95年2 月9 日，被告返還系爭土地
    於原告時，仍未給付任何租金予原告。因租賃契約成立當時
    ，兩造之法定代理人均為李昭亭，且未經原告股東會同意，
    依民法第106 條規定，李昭亭之雙方代理行為無效，是原告
    依民法第179 條規定，請求被告返還自起訴狀提出之日回溯
    15 年 即82年9 月8 日起，至被告返還系爭土地之前一日即
    95年2 月8 日止，依土地公告現值之週年利率5%計算之不當
    得利，金額計000000 00 元。倘若鈞院認原告之不當得利請
    求權不成立，則原告亦得本於租賃契約請求被告給付自起訴
    狀提出之日回溯5 年即自92年9 月8 日起，至被告返還系爭
    土地之前一日即95年2 月8 日止之租金，金額計0000000 元
    。並聲明：被告應給付原告00000000元，及自起訴狀繕本送
    達翌日起至清償日止按週年利率5%計算之利息。願供擔保請
    准宣告假執行。
三、被告則以：兩造本為家族企業，因系爭土地與被告公司廠辦
    毗鄰，經家族協商，由原告無償提供系爭土地，交由被告興
    建工廠使用，嗣因原告需要系爭土地自用，故兩造於95年6
    月20日協議，被告同意將工廠交由原告拆除，土地返還原告
    ，拆除費用由原告負擔，原告並補貼工廠造價殘值0000000
    元給被告，被告係基於使用借貸關係而占用等語置辯。並聲
    明：原告之訴駁回。如受不利判決，請准供擔保免為假執行
    。
四、兩造不爭之事實：
  １坐落臺北縣樹林市○○段223 、225 、225-1 、226 、226-
    1 、227 、227-1 、228 及228-1 地號等9 筆土地（重測前
    為台北縣樹林市○○○段山子腳小段229 、230- 1、230-3
    、231-2 、231-3 地號），本為原告所有，因兩造同屬家族
    企業，互為生產及配銷之聯盟關係，被告於76年間因業務量
    擴大須增建製成品包裝工廠，乃由當時兩造之法定代理人李
    昭亭決定，原告提供系爭土地，供被告興建2 層式製成品包
    裝工廠使用，為避免日後關於工廠產權發生爭議，兩造遂於
    76年10月5 日簽立協議書，載明工廠確為被告出資興建，所
    有權為被告所有。
  ２原告需要系爭土地自用，兩造於95年6 月20日協議，被告同
    意將工廠交由原告拆除，土地返還原告，拆除費用由原告負
    擔，原告並補貼工廠造價殘值0000000 元給被告。
五、按雙方代理乃屬效力未定之行為，並非無效，必待本人拒絕
    同意，方始確定不生效力，最高法院87年度台上字第948 號
    裁判意旨參照。本件原告主張兩造間租賃契約因違反禁止雙
    方代理之規定而無效，故本於不當得利之規定請求被告返還
    相當於租金之利益等情，惟查，兩造於76年10月5 日簽立協
    議書，約定「甲方（原告）同意乙方（被告）於甲方所有山
    子腳段山子腳小段地號229 、230- 1、230-3 、231-2 、
    231-3 等土地上建築貳層式製成品包裝工廠.... 。 茲證明
    上開廠房確為乙方出資建造於甲方所持有之土地上，其所有
    權確為乙方所有，恐口無憑，特立此協議書為證」（見卷第
    41頁），嗣原告之接任董事長李芳標於82年3 月8 日發函致
    被告，稱「本公司所有土地坐落樹林鎮○○○段地號152 、
    152-1 、232-1 、228- 2、233-2 、229 、330-16等七筆新
    編定土地業由貴公司出資建廠使用，惟迄未訂定任何契約，
    為維雙方權益，茲附上草約乙份，請派員協商訂定書面契約
    」（見卷第43頁），兩造嗣於95年6 月20日就被告於系爭土
    地上所建廠房協議「甲方，被告同意將工廠交由原告拆除，
    土地返還原告，拆除費用由原告負擔，原告並補貼工廠造價
    殘值0000 000元給被告」（見卷第61頁），從原告76年10月
    5 日協議書、82年3 月8 日函及95年6 月20日協議書觀之，
    原告事後對於被告使用系爭土地，不僅未表明被告無權占用
    請求返還土地，反而承認地上物之所有權歸被告取得，願意
    代為拆除地上物及給付補償費給被告，足徵原告事後已同意
    被告使用系爭土地，被告並非無法律上之原因而占用，原告
    依據不當得利請求權，自無可採。原告備位主張與被告間有
    租賃關係存在，請求被告給付租金等情，經查，原告主張兩
    造間有租賃關係存在之事實，應由原告就兩造已就租約之要
    素達成意思合致為舉證，惟從前揭原告之接任董事長李芳標
    於82年3 月8 日之發函內容可知，兩造間就租金多少並未達
    成意思合致，而租金為租賃契約之要素，原告既不能證明兩
    造有合意租金之數額，自不能認為租賃契約成立。原告雖主
    張：原告多次催討租金仍未獲清償云云，並提出函文三份為
    證（見本院卷第43頁至第48頁參照），惟查，卷附第43頁之
    函，即前揭原告之接任董事長李芳標於82年3 月8 日之發函
    要求被告訂立租約；卷附第45頁之函，係原告告知被告要取
    回系爭土地；卷附第47頁之函，係原告請求被告清除建物以
    外之地上物，均不能證明原告有催告被告給付租金之情事，
    原告所言自難採信。是原告主張兩造間有租賃關係存在，請
    求被告給付租金，亦屬無據。
六、綜上所述，原告依據不當得利請求權及租金請求權，請求被
    告給付00000000元及法定遲延利息，為無理由，應予駁回。
    原告之訴既經駁回，其假執行之聲請亦失所附麗，應併予駁
    回。
七、訴訟費用負擔之依據：民事訴訟法第78條。
中    華    民    國    98    年    8     月    14    日
                  民事第三庭法  官  陳映如
以上正本係照原本作成
如對本判決上訴，須於判決送達後20日內向本院提出上訴狀
中    華    民    國    98    年    8     月    17    日
                            書記官  李錦輝


司法院資訊處製作；財團法人民間司法改革基金會備份。
